【裁判字號】    98,訴,2407
【裁判日期】    990325
【裁判案由】    地價稅
【裁判全文】
臺北高等行政法院判決
                                      98年度訴字第2407號
                                      99年3月4日辯論終結
原      告  建益窯業股份有限公司
代  表  人  甲○○
被      告  桃園縣政府地方稅務局
代  表  人  黃興旺(局長)
訴訟代理人  乙○○
上列當事人間地價稅事件，原告不服桃園縣政府中華民國98年9
月22日府法訴字第0980368461號訴願決定，提起行政訴訟，本院
判決如下：
    主  文
原告之訴駁回。
訴訟費用由原告負擔。
    事實及理由
一、事實概要：緣原告所有坐落於桃園縣楊梅鎮○○段水尾小段
    156-3地號等19筆土地（重測後為頂湖段353地號等19筆土地
    ，以下簡稱系爭土地），被告依土地稅法第14條規定，核定
    其97年地價稅計新臺幣（下同）2,054,917元。原告不服，
    申經復查結果，未獲准變更，提起訴願，亦遭決定駁回，遂
    向本院提起行政訴訟。
二、本件原告主張：
  (一)本件系爭土地係屬山坡地保育區，坡度之落差甚大，又僅一
    條2-3公尺寬之產業道路得供出入，鄰近地區亦無任何公共
    設施；復以原告如未做好水土保持，政府即不會許可建築，
    故系爭土地實無任何利用價值可言，從而土地公告地價，應
    無上漲之理由。經查系爭土地93年度之申報地價為每平方公
    尺460元，詎96年竟調漲至每平方公尺960元，漲幅高達109%
    ，致96、97年原告應納之地價稅亦水漲船高。茲查系爭土地
    之公告地價自93年度起即有評估錯誤之情形，此觀桃園縣政
    府於97年3月25日以府地價字第0970090596號函（以下簡稱
    桃園縣政府97年3月25日函）所屬楊梅地政事務所（以下簡
    稱楊梅地政事務所），略以「旨揭楊梅鎮第151-1地價區區範圍：151地價區段內之建地），請確實依地價調查
    估計規則第3、9、18條規定，蒐集、調查影響區段地價之因
    素，劃分地價區區地價後辦理更正事宜。」等語
    即明。本件原告前於97年7月14日就上開情形向桃園縣政府
    提出陳情，經楊梅地政事務所於97年7月16日以楊地價字第
    0975000227號函（以下簡稱楊梅地政事務所97年7月16日函
    ）覆略以「本所將列入下年度公告地價調整之參考。」等語
    ；嗣97年11月18日原告再向桃園縣政府陳情，該府遂再於97
    年11月20日以府地價字第0970390657號函（以下簡稱桃園縣
    政府97年11月20日函）楊梅地政事務所，並副知原告，略以
    「請貴所參依內政部頒『地價作業手冊』第二章第十節規定
    ，按地價異議與陳情事項逐一查明地價作業情形．．．」等
    語，益徵系爭土地公告地價之規定，顯與事實上土地之價值
    不符；另鈞院92年度訴字第4186號判決、94年度訴字第2490
    號判決亦可資參照。
  (二)次查系爭土地於88年之前皆未課徵地價稅，乃被告基於顯與
    事實不符之公告地價，自93年起發單原告補徵系爭土地自89
    年至93年之地價稅，共計2,980,861元，且未送達原告，逕
    併同滯納金部分移送強制執行，經原告至被告處所說明結果
    ，始得免徵滯納金，惟就89年至93年地價稅部分，仍需分期
    繳納至97年8月。綜上，被告所為顯係於法不合，自應予以
    撤銷，將原告溢繳之稅款返還予原告；並聲明求為判決撤銷
    訴願決定、復查決定及原處分。
三、被告則以：
  (一)按「已規定地價之土地，除依第22條規定課徵田賦者外，應
    課徵地價稅。」、「地價稅按每一土地所有權人在每一直轄
    市或縣（市）轄區內之地價總額計徵之。前項所稱地價總額
    ，指每一土地所有權人依法定程序辦理規定地價或重新規定
    地價，經核列歸戶冊之地價總額。」、「規定地價後，每三
    年重新規定地價一次。但必要時得延長之。重新規定地價者
    ，亦同。」、「直轄市或縣（市）主管機關辦理規定地價或
    重新規定地價之程序如下：1、分區調查最近一年之土地買
    賣價格或收益價格。2、依據調查結果，劃分地價區區地價後，提交地價評議委員會評議。3、計算宗地單
    位地價。4、公告及申報地價，其期限為30日。5、編造地價
    冊及總歸戶冊。」、「舉辦規定地價或重新規定地價時，土
    地所有權人未於公告期間申報地價者，以公告地價百分之80
    為其申報地價。土地所有權人於公告期間申報地價者，其申
    報之地價超過公告地價百分之120時，以公告地價百分之120
    為其申報地價；申報之地價未滿公告地價百分之80時，得照
    價收買或以公告地價百分之80為其申報地價。」、「已規定
    地價之土地，應按申報地價，依法徵收地價稅。」，分別為
    土地稅法第14條、第15條、平均地權條例第14條、第15條、
    第16條、第17條所明定。
  (二)次按「非都市土地經劃定使用分區並編定使用地類別，應依
    其容許使用項目及許可使用細目使用。」、「非都市土地之
    建築管理，應依實施區域計畫地區建築管理辦法及相關法規
    之規定為之；其在山坡地範圍內者，並應依山坡地建築管理
    辦法之規定為之。」，復分別為非都市土地使用管制規則第
    6條第1項前段及第53條所明定。
  (三)本件原告主張系爭土地為山坡地保育區，因其未規劃做好水
    土保持，故系爭土地上連一根草、木均不得割砍，而為不得
    使用之土地，自不得課徵地價稅云云乙節。按土地稅法第14
    條規定：「已規定地價之土地，除依第二十二條規定課徵田
    賦外，應課徵地價稅。」，準此，土地除法律有規定者外，
    皆應課徵地價稅，土地所有權人自不得以未使用土地為由，
    主張免徵地價稅。次按土地稅減免規則第12條固規定：「因
    山崩、地陷、流失、沙壓等環境限制及技術上無法使用之土
    地，或在墾荒過程中之土地，地價稅或田賦全免。」，惟其
    究屬例外規定，故解釋上即應從嚴。是以，土地如因山崩、
    地陷、流失、沙壓等導致環境上之限制或技術上無法使用時
    ，固得暫免地價稅，惟如土地不能使用係出於土地所有權人
    之行為或不作為所致，即非屬「無法使用之土地」，自不得
    依上開規定免徵地價稅。又按「．．．依非都市土地使用管
    制規則第6條第3項附表1『各種使用地容許使用項目及許可
    使用細目表』所列丁種建築用地容許使用項目含『工業設施
    』等，許可使用細目含『廠房或相關生產設施』等．．．」
    及「．．．經查旨揭地號均位於行政院農業委員會98年8月4
    日農授水保字第0981850245號函公告之山坡地範圍，依水土
    保持法第12條規定，如有該條各款行為者，應先擬具水土保
    持計畫，送請主管機關核定。」，桃園縣政府分別於99年1
    月12日以府地用字第0990013538號函（以下簡稱桃園縣政府
    99年1月12日函）、於99年1月18日以府水保字第0990023760
    號函（以下簡稱桃園縣政府99年1月18日函）闡明在案。經
    查系爭土地為非都市土地，使用分區經劃定為「山坡地保育
    區」，使用地類別為丁種建築用地，依非都市土地使用管制
    規則第6條第1項前段之規定，可作「工業設施」之使用；然
    因系爭土地位於行政院農業委員會（以下簡稱農委會）公告
    之山坡地範圍，故原告於開發利用系爭土地時，應先擬具水
    土保持計畫，送請主管機關核定。是以系爭土地非屬「受環
    境限制及技術上無法使用」之土地，至為顯然，僅因原告無
    意規畫水土保持之個人因素，致未開發利用系爭土地，揆諸
    首揭法律規定及說明，尚不符土地稅減免規則第12條所定之
    要件。從而被告核課系爭土地97年地價稅計2,054,917元，
    自屬於法有據。
  (四)再按「每地價等級之平均地價，由該管直轄市或縣（市）地
    政機關報請該管直轄市或縣（市）政府公布為標準地價。」
    、「土地所有權人對於標準地價認為不當時，如有該區內同
    等級土地所有權人過半數之同意，得於標準地價公布後三十
    日內，該管直轄市或縣（市）政府提出異議。」，土地法第
    152條及第154條第1項分別定有明文。是就重新規定地價而
    言，主管機關應為地政機關，尚非被告，故若原告對系爭土
    地之地價存疑，應依上開法律規定向權責機關提出申請，方
    為正辦，先予敘明。本件被告按地政機關編送之地價歸戶冊
    核課原告所有系爭土地93、94、95年地價稅各為859,371元
    （課稅地價總額32,861,920×適用稅率0.045-累進差額
    619,415=應納地價稅額859,371元）。至96年地價稅，因適
    逢地政機關依據平均地權條例第14條地價每3年調整1次之規
    定重新規定地價，並於96年1月1日起實施結果，其中系爭
    176-11地號公告地價變更為560元/平方公尺（申報地價為
    448元/平方公尺）、系爭156-3及179-1地號等2筆土地變更
    為每平方公尺260元（申報地價為208元/平方公尺）、其餘
    系爭175號地號等16筆土地則變更為每平方公尺1,200元（申
    報地價為960元/平方公尺），此有系爭土地之土地登記謄本
    可稽；且觀楊梅地政事務所97年7月16日函，亦略以「．．
    ．本案19筆地號土地，其96年公告地價及其申報地價均依相
    關規定辦理，並無錯誤情事。」等語。故被告按上開地政機
    關重新規定之地價，核定系爭土地96年及97年地價稅稅額各
    為2,054,917元（課稅地價總額55,485,872元×適用稅率
    0.055-累進差額996,805元=應納地價稅額2,054,917元），
    此有被告93年至97年地價稅課稅明細表可憑，於法並無不合
    。至原告主張89年至93年補稅金額共計2,981,176元一節，
    經查該案前經被告以95年11月23日桃稅法字第0950120621號
    復查決定（以下簡稱被告95年11月23日復查決定）確定在案
    ，尚與本件系爭97年地價稅之課稅處分無涉，併予敘明；並
    聲明求為判決駁回原告之訴。
四、本件兩造之爭點厥為系爭土地得否減免地價稅？經查：
  (一)按「已規定地價之土地，除依第22條規定課徵田賦者外，應
    課徵地價稅。」、「地價稅按每一土地所有權人在每一直轄
    市或縣（市）轄區內之地價總額計徵之。前項所稱地價總額
    ，指每一土地所有權人依法定程序辦理規定地價或重新規定
    地價，經核列歸戶冊之地價總額。」、「規定地價後，每三
    年重新規定地價一次。但必要時得延長之。重新規定地價者
    ，亦同。」、「直轄市或縣（市）主管機關辦理規定地價或
    重新規定地價之程序如下：1、分區調查最近一年之土地買
    賣價格或收益價格。2、依據調查結果，劃分地價區區地價後，提交地價評議委員會評議。3、計算宗地單
    位地價。4、公告及申報地價，其期限為30日。5、編造地價
    冊及總歸戶冊。」、「舉辦規定地價或重新規定地價時，土
    地所有權人未於公告期間申報地價者，以公告地價百分之80
    為其申報地價。土地所有權人於公告期間申報地價者，其申
    報之地價超過公告地價百分之120時，以公告地價百分之120
    為其申報地價；申報之地價未滿公告地價百分之80時，得照
    價收買或以公告地價百分之80為其申報地價。」、「已規定
    地價之土地，應按申報地價，依法徵收地價稅。」，土地稅
    法第14條、第15條、平均地權條例第14條、第15條、第16條
    、第17條分別定有明文。次按「非都市土地經劃定使用分區
    並編定使用地類別，應依其容許使用項目及許可使用細目使
    用。」、「非都市土地之建築管理，應依實施區域計畫地區
    建築管理辦法及相關法規之規定為之；其在山坡地範圍內者
    ，並應依山坡地建築管理辦法之規定為之。」，復分別為非
    都市土地使用管制規則第6條第1項前段及第53條所規定。
  (二)緣原告所有系爭土地，經被告依土地稅法第14條規定，核定
    其97年地價稅計2,054,917元。原告不服，申經復查結果，
    未獲准變更，提起訴願，亦遭決定駁回，遂向本院提起行政
    訴訟，並主張如事實欄所載。茲原告對系爭19筆土地之地目
    分別為「田」、「雜」、「林」等，使用分區為「山坡地保
    育區」，使用地類別為「丁種建築用地」等之事實固不爭執
    ，惟主張系爭19筆土地係坐落於保護區，因未規劃作好水土
    保持，致不得使用，自應免徵地價稅云云。
  (三)按憲法第19條規定人民有依法律納稅之義務，係指人民僅依
    法律所定之納稅主體、稅目、稅率、納稅方法及納稅期間等
    項而負納稅之義務。至於課稅原因事實之有無及有關證據之
    證明力如何，乃屬事實認定問題，不屬於租稅法律主義之範
    圍，業經司法院大法官會議著有第217號解釋明揭在案。是
    以法院於審判案件時，固應斟酌全辯論意旨及調查證據之結
    果，以判斷事實之真偽。然按稅務訴訟之舉證責任分配理論
    與一般行政訴訟相同，即主張權利之人，於有疑義時除法律
    另有規定外，應就權利發生事實負舉證責任，而否認權利之
    人或主張相反權利之人，對權利之障礙或係消滅、抑制之事
    實，負舉證責任，此觀行政訴訟法第136條準用民事訴訟法
    第277條之規定自明。至行政訴訟法第133條規定法院於撤銷
    訴訟應依職權調查證據，僅使法院於裁判時，作為裁判基礎
    之資料不受當事人主張之拘束，並得就依職權調查所得之資
    料，經辯論後，採為判決基礎，惟當事人之舉證責任並不能
    因法院採職權調查證據而免除。是以，如法律業就權利發生
    事實另有明文規定其構成要件，自應就已該當於該特別法律
    規定之要件負舉證責任，毋庸置疑。
  (四)又於課稅實務上，遇有關各類稅賦之減免事由時，納稅義務
    人具有申報協力義務，業經司法院大法官會議釋字第537號
    ：「租稅稽徵程序，稅捐稽徵機關雖依職權調查原則而進行
    ，惟有關課稅要件事實，多發生於納稅義務人所得支配之範
    圍，稅捐稽徵機關掌握困難，為貫徹公平合法課稅之目的，
    因而課納稅義務人申報協力義務」解釋闡示在案。上開解釋
    復就當事人應盡協力義務之原由揭櫫甚詳，此觀理由書所載
    「．．．惟稅捐稽徵機關所須處理之案件多而繁雜，且有關
    課稅要件事實，類皆發生於納稅義務人所得支配之範圍，其
    中得減免事項，納稅義務人知之最詳，若有租稅減免或其他
    優惠情形，仍須由稅捐稽徵機關不待申請一一依職權為之查
    核，將倍增稽徵成本。因此，依憲法第19條『人民有依法律
    納稅之義務』規定意旨，納稅義務人依個別稅捐法規之規定
    ，負有稽徵程序之申報協力義務，實係貫徹公平及合法課稅
    所必要。觀諸土地稅法第41條、土地稅減免規則第24條相關
    土地稅減免優惠規定，亦均以納稅義務人之申請為必要，且
    未在期限前申請者，僅能於申請之次年適用特別稅率。．．
    ．」字樣即明。
  (五)蓋稅捐稽徵程序，稅捐稽徵機關雖依職權調查原則而進行，
    惟有關課稅事實，多發生於納稅義務人所得支配範圍，稅捐
    稽徵機關掌握困難，為貫徹公平合法之課稅目的，因而課以
    納稅義務人申報協力義務；且自土地稅法第41條「依第17條
    及第18條規定，得適用特別稅率之用地，土地所有權人應於
    每年（期）地價稅開徵40日前提出申請，逾期申請者，自申
    請之次年期開始適用。前已核定而用途未變更者，以後免再
    申請。適用特別稅率之原因、事實消滅時，應即向主管稽徵
    機關申報。」規定以觀，納稅義務人在所有不動產有異動或
    變更等情事，導致適用特別稅率之原因、事實消滅時，即負
    有應向主管稅捐稽徵機關申報，俾使稅捐稽徵機關得據以正
    確核課系爭稅捐之協力義務。職是之故，就地價稅而言，如
    有依土地稅法徵免地價稅者，倘當事人不履行申報協力義務
    （包括於法定期限前提出申請，或土地所有權人提出相關文
    據資料），則稽徵機關依相關資料，所為判斷及認定，自屬
    於法並無不合，合予說明。
  (六)第以有關土地稅賦之相關事項悉依土地稅法之相關規定辦理
    ；本件原告主張系爭19筆土地有免徵地價稅之事由，無非以
    不能為使用為憑，但其迄未就系爭19筆土地究有何該當於免
    徵地價稅之情形，提出任何證據加以證明，本難信為實在（
    姑且將有無依土地稅法第41條規定，於當期地價稅開徵40日
    前提出申請，以利稅捐稽徵機關調查程序之進行等節擱置一
    旁不論）。且徵之土地稅法第14條「已規定地價之土地，除
    依第22條規定課徵田賦外，應課徵地價稅。」規定，除法律
    有規定者外，土地所有權人尚不得以其未使用土地為由，主
    張免徵地價稅。經查系爭土地為非都市土地，使用分區經劃
    定為「山坡地保育區」，使用地類別為丁種建築用地，依非
    都市土地使用管制規則第6條第1項前段規定，本可供作「工
    業設施」之使用；且雖經農委會公告為山坡地範圍，但如擬
    具水土保持計畫，送請主管機關經核准後，即可開發利用，
    故系爭19筆土地自非屬「受環境限制」及「技術上無法使用
    」之土地甚明，核與土地稅減免規則第12條「因山崩、地陷
    、流失、沙壓等環境限制及技術上無法使用之土地，或在墾
    荒過程中之土地，地價稅或田賦全免。」規定相間，殊不符
    免徵地價稅之要件，而應予核課地價稅，即堪以認定。則被
    告予以課徵系爭土地97年度之地價稅，即非無憑。至原告苟
    因個自考量或意願緣故，致未開發利用系爭土地，係屬個人
    因素，與系爭土地得否免徵地價稅乃屬二事，所稱無法利用
    使用即便屬實，仍無礙於系爭19筆土地並無免徵地價稅之事
    實之認定。
  (七)又按「每地價等級之平均地價，由該管直轄市或縣（市）地
    政機關報請該管直轄市或縣（市）政府公布為標準地價。」
    、「土地所有權人對於標準地價認為不當時，如有該區內同
    等級土地所有權人過半數之同意，得於標準地價公布後三十
    日內，該管直轄市或縣（市）政府提出異議。」，分別為土
    地法第152條及第154條第1項所明定。本件系爭土地97年度
    之地價稅，被告係按該等土地96年公告地價予以核定，有桃
    園縣政府95年12月26日府地價字第09503921001號公告及桃
    園縣楊梅鎮土地公告地價表及改制前被告〈即桃園縣政府稅
    捐稽徵處〉096累進起點地價表暨一般土地各級基準地價累
    進差額表等資料影本各1份在卷可稽。依首開法條規定，核
    定或調漲地價之主管機關為地政機關，並非被告，是以，本
    件原告如對系爭土地之地價有所存疑，本應依法向權責之楊
    梅地政事務所尋求解決，方為正辦，所稱被告把責任都推給
    楊梅地政事務所云云，殊屬無據，委無可採。故被告依公告
    之地價予以核定系爭土地97年度地價稅，於法即要無不合。
    另原告所稱由桃園縣政府97年3月25日函可知公告地價是有
    問題的一節，經查該函係桃園縣政府與桃園縣楊梅地政事務
    所間往來之文書，並未送達予原告，且與本件系爭19筆土地
    是否得免徵地價稅無涉，原告所稱殊有誤解，附此指明。
  綜上所述，本件被告所為原處分，揆諸首揭法條規定及上開說
  明，並無違誤，復查決定、訴願決定遞予維持，亦均無不合，
  原告徒執前詞，訴請撤銷，為無理由，應予駁回。另兩造其餘
  之主張及陳述等，因與本件判決結果不生影響，爰不予一一指
  駁論究，併此敘明。
五、據上論結，本件原告之訴為無理由，依行政訴訟法第98條第
    1項前段，判決如主文。
中    華    民    國    99    年    3     月    25    日
                    臺北高等行政法院第六庭
                              審判長法  官  闕  銘  富
                                    法  官  許  瑞  助
                                    法  官  林  育  如
上為正本係照原本作成。
如不服本判決，應於送達後20日內，向本院提出上訴狀並表明上
訴理由，如於本判決宣示後送達前提起上訴者，應於判決送達後
20日內補提上訴理由書（須按他造人數附繕本）。
中    華    民    國    99    年    3     月    25    日
                                    書記官  劉  育  伶


司法院資訊處製作；財團法人民間司法改革基金會備份。
